臺灣臺中地方法院民事判決　　　　　　九十年度訴字第二一八五號
　　原　　　告　　丁○○
　　被　　　告　　乙○○
　　　　　　　　　甲○○
　　訴訟代理人　　丙○○
右當事人間請求分割共有物事件，本院判決如左：
    主　　文
兩造共有坐落臺中市○區○○段第零零零肆地號、地目建、面積壹捌伍平方公尺之土
地，其分割方法如附圖一所示：編號Ａ部分面積九二點五０平方公尺，分歸原告取得
；編號Ｂ部分面積四六點二五平方公尺分歸被告乙○○取得；編號Ｃ部分面積四六點
二五平方公尺，分歸被告甲○○取得。
訴訟費用由原告負擔二分之一、由被告乙○○負擔四分之一、由被告甲○○負擔四分
之一。
    事　　實
甲、原告方面：
　一、聲明：求為判決如主文所示。
　二、陳述：
  　(一)坐落臺中市○區○○段第零零零肆地號、地目建、面積壹捌伍平方公尺之土地
    　（下稱系爭土地）為，為兩造所共有，應有部分原告一人占二分之一，被告二
    　人合占二分之一。該土地原有地上物，但九二一大地震將之震損，並已拆除完
    　畢。
　　(二)系爭土地依使用之目的非不能分割，更無不分割之約定，故原告可依民法第八
　　　二三條第一項前段請求分割。
  　(三)分割分案如附圖一所示Ａ部分上原有之地上物，係九二一大地震前原告所使用
    　，Ｂ部分為被告所使用，基於使用之習慣，乃請求將Ａ部分分配給原告，Ｂ部
    　分分配給被告。
    (四)共有物之分割，其有二項限制：一為因物之使用目的不能分割；一為契約訂有
      五年內不分割之期限。除此之外，共有人隨時可請求分割。此觀民法第八二三
      條第一、二項規定可明。茲按民法第八二三條第一項所稱因物之使用目的不能
      分割者，應係指界牆、界標或共有道路之土地而言（參姚瑞光所著民法物權論
      第一三○頁及最高法院五十八年台上字第二四三一號判例）。惟本件係爭共有
      地非道路用地等，依法應屬可為分割。今被告既不能提出不能分割之依據，其
      之答辯，即非有理。再者，被告所提合建契約第四、五條條文，本與本件訴訟
      無關，且沒頭沒尾，立約人究為何人？亦在在不明，更不能有利被告之證明。
      從而，該合約之條文，當無阻礙本件分割之效力。另行政院所訂「九二一震災
      區建築管理作業」係優惠受震災戶重建之準則，受震災戶享不享該等優惠，自
      應由受震災戶自行量力而行，並非硬性非依該優惠辦法重建不可，且作業要點
      中復未規定受震災戶之共有地不得分割，而務必依上開作業要點為之重建。準
      此，上開作業要點不能限制本件土地之分割，亦甚顯然。至於原告不能配合被
      告復建，造成喪失四樓、五樓重建之權利，此乃天災造成，應由被告自行調整
      ，要與原告享有分割請求權無關。
　　(五)本件原告二分之一共有之基地及房屋，係原告之父蔡泉向案外人陳清柱所買，
　　　此有買賣契約書可證。又基地之持分雖由被告之令尊丙○○直接過戶給原告，
　　　而未先過戶給合建人蔡泉，再由蔡泉過戶給原告，實乃為節稅之關係。被告狀
　　　中所指：「出資人原告於基地上建造Ａ、Ｂ連棟房屋，Ｂ棟分配給被告之父，
　　　被告之父乃依Ａ棟建物之範圍基地分配給原告，原告與被告（或其父）間存有
　　　互易之關係。」並非事實。尤有進者，縱依被告此互易之抗辯，亦不得阻礙本
　　　件土地之分割。
　　(六)係爭基地有無被第三人占有，共有物分歸後，土地所有人可行使物上請求權為
　　　之拆除，要與分割無關。
　　(七)被告既不願共有，則請原物分割，被告共有地分割後，可依台灣省畸零地使用
　　　規則第十一條為合併使用。是被告意圖阻撓分割，實非有理。
    (八)地下室目前無法進入，也沒有在使用，但被告將地下室填平有設停車場，建物
      均無辦理滅失登記，聲明之分割方案即是依原來使用位置請求分割，如被告有
      意見，原告願取得Ｂ、Ｃ部分，Ａ部分歸被告所有。
    (九)系爭共有土地，原為被告丙○○所有，後與陳清柱合建，陳清柱乃分得二分之
      一土地及西邊之地上物。原告之父向陳清柱購買其分得之土地及建物，並登記
      在原告名下，今原告為土地共有人之一，其因在此。被告指陳原告為合建契約
      之當事人，雙方應以房屋占有之界線為界，各擁有所有權，並非事實。雙方原
      僅就現況使用，未訂有任何分管契約或分割契約。
　　(十)本共有土地係「九二一震災區建築管理作業」優惠建築之土地，此原告不否認
    　，但原告無能力亦不願意享受該優惠之條件，自可請求分割。被告所指：本件
    　共有物係九二一震災災後重建家園特別使用目的之基地，不得分割云云。并無
    　所據。
 　 (十一)地上物已因拆除而消滅，無所謂尚屬存在之問題。
    (十二)「九二一震災重建暫行條例」係規範重建之優惠條件，而非改變土地之地目，
      故無限制分割之問題。且新繪製之重建圖，被告既不同意，即無拘束之效力，
      合應依法解決。
    (十三)被告二人為兄弟，依分割結果可合併使用，不致造成畸零地。有關原告之父陳
      清柱購地之經過，前已述及，且原告土地來源如何，應無礙原告分割請求權之
      行使，被告狀中所陳固非事實，但亦無法阻礙分割。兩造間根本不存在不能分
      割之合約，被告無中生有，意圖阻礙分割。地上物既因拆除而不存在，則土地
      即應回復原貌，而允許分割；又地下層原與地上物同一建照，地上物既屬九二
      一地震所造成之危險房屋，則地上物及地下層應作同一看待，殊無再成為獨立
      建物之餘地。被告阻礙分割所具之理由，依法無據。
三、證據：提出土地登記謄本一件、地籍圖謄本一件、臺中市○區○○段四號大樓合
    約書影一件、臺灣省畸零地使用規則為證。
乙、被告方面：
　壹、被告乙○○部分：
　一、聲明：(一)原告之訴駁回。(二)訴訟費用由原告負擔。
　二、陳述：
 　 (一)依民法第八三二條第一項後段「但因使用目的不得分割」。兩造共有之土地原
      有Ａ、Ｂ連棟集合住宅，雖於九二一震災受損，但Ａ、Ｂ棟五層各有十三戶，
      總共二十六個建號，每戶各一張建物所有權狀，為此集合住宅使用目的，對於
      基地只好採共有持分，不得分割（因無法將各戶之基地定位、測量、鑑界，及
      建敝率空地分開合配等），全市所有公寓、套房集合住宅，其基地一律共有持
      分，本件集合住宅基地採共有持分，是民國七十二年原告出資央其姊夫所設計
      建造，並在合建契約書第四、五條約定「採」共有持分不得分割，況已歷經十
      八年之後，更無分割請求權時效。
    (二)九二一災後住宅重建，行政院訂頒「九二一震災災區建築管理作業」為依據準
      繩，屬行政權救災特別法規，有優先於一般相關法令之適用，明確又硬性規定
      ：「住宅災後重建，依不超過使用執照原有許可之層棟戶數，各層面積，各層
      用途，及建物高度，於原地建造」。所謂：「依不超過」「原地建造」是指定
      使用執照原有許可之建築圖面建界原位，絲毫不可變更偏移，且「原地」之地
      號，應依原號之原狀，若予分割，則地號變更，失去原地號原狀，即不符合「
      原地建號」之要件，勢必喪失重建五層棟之種種救助優惠待遇，只能建三樓，
      重大權益損害。故此，本件基地共有持分不得分割。
    (三)若依原告分割共有物之請求，將牴觸九二一震災住宅重建規定，則被告勢必喪
      失災號原可重建五曾樓之種種救助優惠，只能依現行「都市計畫之容積率」蓋
      三層棟建物。而被告乙○○之產權在原建物Ｂ棟之三、四、五樓，將因原告聲
      請分割共有物，致喪失四樓、五樓重建權利之行使，產權只剩第三樓，對被告
      乙○○權益損害重大，並不公允，故本案基地應維持共有持分，不得分割。
    (四)地主（被告之父）提供土地，出資人（原告丁○○）於上建屋Ａ、Ｂ連棟，按
      約定Ｂ分配給被告一方，被告一方（地主）依Ａ棟建物範圍之基地分配給出資
      人即原告，合建契約為互易性質，依民法第三九八條：當事人雙方約定互相移
      轉金權以外之財產權者，準用關原買賣之規定。足見雙方各取得分受Ａ、Ｂ連
      棟房屋及土地所有權，已於十七年前合建完成，當事人買賣交點清楚，原告翻
      異而起訴請求分割共有物，殊屬非是。
    (五)被告二人要消滅共有關係，至於Ｂ部分之土地由被告取得無意見。
    (六)原告丁○○投資央其姊夫陳清柱出面，就被告之父親所有之北區○○段四地號
      土地設計規繪劃圖，並配合圖面擬妥合建條款，帶同指定代書李素貞來與被告
      父親訂立合建契約書。訂約後由原告親自與被告父親丙○○同為建物起造人，
      登記在建造與使用執照中，至建築工程則依約全歸其姊夫包辦。原告既身為起
      造人，履行合建契約就建物與土地互易，雙方分配各取得分管所有的界限範圍
      ，毫無問題。茲接閱原告準備書狀附有其父蔡泉興女婿陳清柱「土地買賣契約
      書」及「大樓Ａ棟委託代書合約書」，無論其用意何在，依據四十八年台上字
      第一０六五號判例，即使被告是受讓人，分管契約對於受讓人仍繼續存在。
    (七)九二一地震，北區○○路○段、太平路、公園路、中華路等廣大市區非震層帶
      ，震度四級所有上、木、磚各式建材之新舊房屋均安然無損，唯獨本Ａ、Ｂ五
      層樓樓房結構嚴重損壞，經相關建管官員合同建築師公合多位建築師實地會勘
      ，鑑驗地上五層為全倒，經中央發包拆除，僅存地下層無損壞予保留。始揭發
      係原告為節省建築費，圖取高額土地利益，以偷工減料埋下嚴重瑕疵所致，造
      成被告合建所換得Ｂ五層樓樓房拆除消失，換去的Ａ棟基地卻歸於原告，損失
      兩空！幸有政府救助受災戶，對災後住宅重建訂頒「九二一震災災後重建建築
      管理作業」特別規定：「依不超過使用執照原有許可之層棟戶數，各層面積，
      各層用途、建物高度，於原地建造」。享有多種優惠，因此，被告雙方於去年
      二月間委任謝碧榮建築師處理共同重建領照，謝受任後依規定期限於三月二十
      四日先向建管課報備重建，如遵照「依不超過使甪執照原有許可」所規範要件
      正確申辨領照，五層樓集合住宅樓房早已建築完成。詎料原告私自與謝建築師
      密串，繪違規違法建築圖，將「境界東移」不合「原地」要件，「無防火間隔
      」違反建築技術規則規定，甚且導致被告Ｂ之建物東側均不能開窗，一樓地面
      同左、右和原告前方無註明建築界距公分數據，存心欺瞞矇混，意圖達到侵占
      擴大其Ａ棟建物範圍之目的！被告表明反對後，原告向北區調解委員會聲請調
      解，原告要依照所繪達規違法建築圖共同重建，蒙主持調解賴委員與秘書審核
      相關資料查對法令規定，並詢問後，當庭宣佈：問題出在聲請人與建築師之錯
      誤違失，調解不成立，並即勸告謝建築師此事應遵照依不超過使用執照原有許
      可所規範辦理才正當。於是，原告即咬定謝建築師答應他有辦法打通關節，謝
      則推卸雙方各說各話，意見不一致，後經工務局召開重建爭議協調會議，其他
      到齊出席建管官員與建築師一致指出所繪重建圖諸多違誤，經主持會議與出席
      者費盡口舌，原告均不理悟，再次協調不成，單純「依使用執照原有許可共同
      重建」，卻遭原告拗拖，造成損害！
    (八)本合建契約─互易─買賣─雙方履行完成十六年以上，原告取得北區○○段四
      地號持分二分之一來源，是從建物Ａ、Ｂ中間劃直線為分界線，故此，原告所
      取得共有土地產權，是來自七十二年五月十六日合建契約書第四、五條：以Ａ
      、Ｂ均等建物中間為分界，土地持分二分之一是以「採」，採自建物Ａ、Ｂ均
      等之土地均等，中間為分界的二分之一，不是「測量」測出整四地號幾多平方
      公尺公分數據之一半，有代書兼證明人李素貞可作證，足見「採」持分二分之
      一，能確定者是Ａ、Ｂ建物與其基地各半，至建敝率空地是用作Ａ、Ｂ連棟座
      樓所必須有法定安全措置設施。十八年後今天，原告違背誠信法則，共同重建
      串謀建築師移佔Ｂ界，因不符合重建所規範致未如願，已拗誤了一年半時間之
      損害！
    (九)政府九二一地震的救助施政，是跨院、跨部會一體的組設，行政院九二一震災
      災後，重建推動委員會，內有跨部會法制組，將有關法律不溯既往法則併歸行
      政權。而訂頒救震災特別法令規章─依不超過使用執照原有許可之層棟戶數，
      各層面積，各層用途、建物高度，於原地建造─此規範是專屬九二一震災受災
      戶住宅災後重建依據準繩，且有特別法適用效力，非比平時一般法條視之，原
      告、被告雙方同一座五層連棟樓房，同一筆上地，同一張使用士照，同是一體
      受災戶，且亦有委請建築師辦理共同重建，Ａ、Ｂ雙方不能違背誠信法則，片
      面背道，違抗政府九二一震災救災德政。若分割，則地號變更，一則不合災後
      重建所規範之「原地建造」要件，淪為一般新建，須受建敝率管制新法令限制
      ，只能建三層，不能建五層，損失兩層樓之權益；二則依照使用執照原有許可
      所規範重建，沒有畸零地問題，一旦分割，被告兩人都成畸零地，把非畸零地
      變成為畸零地，害人又不利己。
    (十)縱然分割共有物，應該依原合建契約書第四、五條所定Ａ、Ｂ棟中間直線為分
      割標準，因此標準是十八年的合建契約─互易─買賣完成的，才是合乎權源及
      災後重建等誠信法則，依此分割Ａ、Ｂ建物與基地皆均等各一半已確定；對未
      確定一半的建敝率空地部分，經測量定出Ａ、Ｂ各有幾多面積後，如有超過一
      半數額的一邊，以地價計算金額補貼較少的一邊，才是正義、公理、誠信法則
      。
    (十一)本合建共有基地，係一座Ａ、Ｂ五層連棟二十六單位建號集合住宅樓房，為達
      成合法建築物之使用目的，於規劃、設計、訂約、製圖、許可、起造、領照一
      貫合建作業，原定不得分割，且已長期權利行使，義務履行之準則。
    (十二)此座集合住宅樓房，雖屬鋼筋混凝土構造，應有百年使用功能，卻因原告方面
      攬造工程嚴重瑕疵，耐震撐力缺失，以致在新興、香蕉等里廣大地區唯一受九
      二一地震（四級震度）倒塌！原、被告雙方委任建築師辦理災後共同重建，亦
      於去年三月二十四日由建築師向建管課預先報備重建在案，卻因原告密串建築
      師移占被告Ｂ界繪製違規違法重建圖，阻礙重建，尚拗延在行政院九二一震災
      災後重建推動委員會列案推動處理中，有待遵照「依不超過使用執照原有許可
      」正確辨理，可望重建於成。故此，本案共有物，專屬九二一震災災後重建家
      園特別使用目的之基地，非平常一般共有物可分割者。
　　(十三)本合建Ａ、Ｂ五層連棟集合住宅二十六單位建號的建物產權登記仍在。因政府
　　　為貫徹推動救助九二一震災災後重建家園，正待「依不超過使用執照原有許可
　　　」重建而不列冊囑託登記機關消減登記。故此，本共有物屬特別個案基地，不
　　　宜與其建物產權登記矛盾、背離而分割。
　　(十四)又地上五層連棟建物雖受震壞拆除，但地下層仍整體存在，按地下層係使用執
　　　照與建築設計圖原有許可在內，其構造亦符合須挖土作成檔土牆，得獨立區分
　　　所有客體。故此，自不可與Ａ、Ｂ地下層中間直線分界不相符合之分割。
　　(十五)本九二一震災災後重建Ａ、Ｂ五層連棟集合住宅，「依不超過使用執照原有許
　　　可」重建，可享有政府救助─免繳規費，每戶有五萬元專款補助，銀行三五○
      萬元（一五○萬元免息，二○○萬元年息３％）二十年期優惠貸款。如將共有
      物原基地分割，即構成違反災後重建所規定之「原有許可」要件，非但失去受
      救助資格，並只可新建三層樓，不能重建五層樓，且對完整一筆共有基地分割
      成畸零地！依據民法第一百四十八條規定：「權利之行使，不得違反公共利益
      ，或以損害他人為主要目的。行使權利、履行義務，應依誠實，及信用方法。
      」原告對共同重建不安份守己，省悟改錯，正確進行，竟起訴本案分割共有物
      ，顯屬執意違背政府九二一震災救助德政，損害被告為主要目的，毫無誠信，
      無理至極！
　　(十六)依據九二一震災重建暫行條例（特別法）第二條但書規定，適用其他法律必須
　　　較本條例更最有利災後重建者。意即不宜引用不利（損害）於災後重建之其他
　　　法律條文。本案共有物，既係專屬一座Ａ、Ｂ五層連棟集合住宅於九二一震災
　　　災後合法建築物（條例第十三條第二項一、二、三款）重建之基地，因使用目
　　　的權利之行使所不可缺者（參照最高法院五十台上九七○號判例），唯有依民
　　　法第八百二十三條第一項後段「但因使用目的不得分割」之規定，才是符合此
　　　條例第二條但書規定最有利災後重建Ａ、Ｂ五層連棟集合住宅合法建築物。故
　　　此，原告所引用民法第八百二十三條第一項前段條文起訴分割共有物，非但搞
　　　廢Ａ、Ｂ五層連棟集合住宅合法建築物災後重建權利，並違反政府推動災後重
　　　建德政之公共利益，更以損害被告為主要自的，顯然違反九二一震災重建暫行
　　　條例第二條但書規定旨意。
　　(十七)原、被告雙方共同重建，因原告串同建築師違反九二一震災災區建築管理簡化
　　　規定繪作違規違法重建圖經調解、協調會，均遭原告拒改，蒙行政院九二一震
　　　災災後重建推動委員會登案處理，仰司法判決確定為災後重建之解決。
    (十八)地下室用石頭填平仍完全存在，因怕危險將入口封住，目前沒在使用，Ｃ部分
      留有空地比，當初兩造之共同牆壁是坐落在Ａ部分，Ｂ、Ｃ部分是地下室。
    (十九)原告改變訴之聲明，意圖將原先兩造分配所得共有一座Ａ、Ｂ五層連棟集合住
      宅基地（因使用目的不能分割，且為其繼續供災後重建之用所不可缺者），分
      割其自己的Ａ部分正面六‧七五公尺寬度，而被告乙○○Ｂ部分正面三‧四○
      公尺寬度，甲○○Ｃ部分正面三‧二四公尺寬度，被告兩部分都成畸零地，且
      均不合台灣省畸零地使用規則第三條、第四條規定：面積狹小基地正面最小寬
      度不足三．五公尺，致無法為一般建築用地。似此以損害被告為主要目的之訴
      求分割，全無法理。
    (二十)原告主張系爭共有土地，係其父向陳清柱購買其分得二分之一及西邊之地上物
      ，否認是合建契約之當事人，並且對雙方以Ａ、Ｂ連棟中間劃直線為使用權與
      產權分界之契約，謊稱並非事實，提出其父蔡泉與女婿陳清柱「土地買賣契約
      書」、「大樓Ａ棟委託代建合約書」作論據，茲詳敘合建事實真相並舉證辯論
      如次：
　　  １、原告央其姊夫陳清柱就被告家父所有水源段四地號土地規劃、設計、地下
          層避難室，第１層是店鋪、其餘２、３、４、５層是集合住宅，製作全套
          Ａ、Ｂ五層各層各編號連棟設計建築圖，由家父丙○○與陳清柱為建造執
          照申請人，於七十一年十一月十九日領照連同核准之圖。
　  　２、七十二年五月十六日丙○○與陳清柱訂立合建契約書，因土地抵押貸款雖
          還清，但未辦塗銷，故在合約第二條中間規定甲方（彭）應於契約成立之
          日起貳個月內辦妥塗銷登記，並在第三條後段規定「本約成立後路地使用
          權解決之同時（即他人第四之三地號路地由彭解決使用）雙方即辦理設計
          變更及起造人名義變更─人頭起造人陳清柱變更為實際投資之丁○○名下
          ─才由包攬建造工程之乙方（陳清柱）開工建築。
      ３、合建契約書明確規定：第四條，本契約甲方分得編號Ｂ及地下室Ｂ２、Ｂ
          ３、Ｂ４、Ｂ５等五戶，乙方分得編號Ａ，及地下室Ａ２、Ａ３、Ａ４、
          Ａ５等五戶房屋與基地，即由Ａ、Ｂ兩棟建物中間劃分直線之基空地使用
          權，但土地採持分二分之一，防火間隔屬共同使用權（機車停車用）。第
          五條，甲乙雙方同意在五樓樓床完成時，甲方應將乙方應得之土地產權（
          即上條Ａ部分）移轉給乙方或乙方之指定人，屆時甲方應將印鑑証明、戶
          口謄本、印鑑之印章、最近一期地價稅單‧‧‧等所需過戶資料交由乙方
          指定代書辨理」。
　  　４、被告父親於七十二年五月十六日合建契約書訂立一年後的七十三年五月九
          日五層樓床完成時，依據民法第三百九十八條、第三百四十八條等規定，
          遵照合約第四、五條所劃定界限，將四地號內：Ａ、Ｂ均等連棟中間劃直
          線為（使用權與產權）分界之建物均等基地為準採持分二分之一登記給原
          告共有。足證原告因分配取得土地產權是採Ａ、Ｂ兩棟建物確定中間劃直
          線為分界的二分之一為真實，並無明白一半九二．五平方公尺面積之數據
          。
      ５、綜上陳述事實經過與舉証，原告所提出其父蔡泉與女婿陳清柱於合建契約
          書後兩天（七十二年五月十八日）之「土地買賣契約書」是虛偽的作為，
          因其時的陳清柱並無四地號二分之一土地產權可出賣，只有就合建契約書
          內第四、五條所規定之權利與義務轉讓給投資人原告父子而已，亦即原告
          所接受四地號共有物土地，界定於一座Ａ、Ｂ均等建物中間劃直線為分界
          之均等基地所採持分二分之一為真實。故此，原告係真實合建契約當事人
          ─起造人，毋庸否認。
    至於七十二年五月十八日同日訂立之「大樓Ａ棟委託代建房屋合約書」附有（
      七一）中工建建字第二０四０號建造執照，與許可建築圖及（彭、陳）合建契
      約書交由原告父子參考依據。足證原告係履行合建契約當事人，且其父子付給
      陳清柱代建建築費是投資於一座Ａ、Ｂ五層連棟集合住宅全部建築費用─使用
      執照內工程概算欄之二百零二萬九千元─因而原告擁有分配取得Ａ棟建物與其
      基地產權之合建權益，而其姊夫陳清柱是包攬建築工程者。
    原告既不否認本共有土地係「九二一震災災區建築管理作業」優惠建築之土地
      ，卻聲稱因無能力亦不願意享受該優惠之條件，自可請求分割等云云，自相矛
      盾。據聞原告一家，從事房地產業發達，家財萬貫，即就本件投資合建，以一
      百萬餘元Ｂ棟五層集合住宅建費，換取得被告三百萬元Ａ棟土地（蔡父與婿土
      地買賣價金）已獲三倍利潤，Ａ楝五層樓經營出租，一樓店鋪長期出租與金飾
      加工廠，月租一萬五千元，其餘樓層共十五間套房，每房月租六千五百元，前
      十年出租率達成八、九成，後五年因附近其他出租套房增多，受競爭，出租率
      降低為五、六成，估其自七十三年至八十八年九二一震災樓倒十五年餘期間，
      其租金收益，達一千三百萬元之多，又其在清水鎮不少房地產業及自營超市，
      富甲清水鎮，且其在委託建築師所繪製的重建圖中亦增設Ａ棟七十萬元電梯，
      何須謙虛「無能力」？因政府救助九二一震災災戶，訂頒九二一震災重建暫行
      條例特別法，組設行政院九二一震災災後重建推動委員會專職機制，央行撥千
      億元供各銀行為受災戶重建家園特別優惠房貸、及依不超過使用執照原有許可
      等簡化重建規定，種種救助條件。原、被告雙方於去年二月間委請謝碧榮建築
      師申辦重建亦已於次月二十二日呈送建管課掛號報備，容後補齊正式重建圖樣
      書件，且經建築師於報備時，代墊設計申請費用計二十七萬九千元。詎原告突
      起貪念，移佔被告Ｂ原地，私串建築師製作違規違法重建圖，經請教多位建管
      主辦人與其他建築師指揭重建圖缺失，確定不可能獲准，被告當要求蔡與謝修
      改符合重建。於是，原告聲請北區調解會，要被告同意依照謝所繪製違規違法
      重建圖共同重建，蔡、彭、謝三方均到會場調解，蒙調解會賴主席與秘書聽取
      三方理由並核對有關災後重建法令規章資料證件，即席宣佈是蔡與謝無理，調
      解不成立，並勸說蔡、謝應循災後重建規範正確進行才好。似此兩造委請建築
      師申辦共同重建經過情形，原告不改正，竟諉飾為「無能力亦不願意享受優惠
      之案件，才請求分割」，其實是圖謀侵佔被告Ｂ界受揭穿，遂憤而請求分割。
      按一座Ａ、Ｂ五層連棟集合住宅基地共有十六年前已設計不能分割合約，十六
      年後受災倒塌，幸蒙政府救助有依不超過使用執照原有許可─不得分割─共同
      重建恢復，套台灣俗語「同穿一條褲子」，原告安可片面撕破損害於被告？
    原告書狀所指「雙方原僅就現況使用」，就是依合建契約書第四條明定：「由
      Ａ、Ｂ兩棟建物中間劃分直線之基空地使用權，但土地採持分二分之一，防火
      間隔屬共同使用權（機車停車用）」之現況，雙方自七十三年建築完成至八十
      八年九二一震災受損之十五多期間一直依約使用，況且災後重暫行條例之子法
      「九二一震災重建建築管理簡化規定」為依據準繩，原告既認現況使用之事實
      ，卻又否認訂有任何分管契約？
    被告主張分割之位置不應依登記二分之一面積為準，其依據為(1)合建契約書第
      四、五條規定，許可設計平面圖，及原有使用執照，(2)民法第八百二十三倏第
      一項但書規定，最高法院五十台上九七○號，七十一年度台上字第一一九三號
      等民事判決要旨，民法第一百四十八條，(3)九二一震災重建暫行條例及其子法
      九二一震災重建建築管理簡化規定等等有關規定為依據。
    更進者，地下層完整存在原地，其設計、建造、建築結構、建費與地上層有過
      之而無不及，且是合建互易分配取得，準用買賣標的物之原有區分所有客體。
      其建造係依原合建契約執行，故地下層合法、合理存在之事實不容抹滅。又Ａ
      、Ｂ五層連棟二十六單位建號全部建物產權登記有效存在，因政府為推動災後
      重建而不消滅登記。故此，本共有物基地，對於擁有合法產權之地下層，與仍
      有效存在之建物產權登記，不能施予矛盾、背離之分割。
    對原告主張「被告為兄弟，依分割結果可合併使用，不致造成畸零地。」辯正
      如次:
      １、本件共有物原先合建就是不能分割的一筆土地為一座集合住宅之使用目的
          基地，係原告投資協同其姊夫規劃、設計、製圖，依Ａ、Ｂ連棟中間劃直
          線為分管分權隔界，Ｂ棟地上五層與地下屬建物分給被告，換取Ａ棟隔界
          範圍基地，採持分二分之一而不能分割移交給原告共有，此分配合建標的
          物之互易契約條款全文，亦係其擬定，經被告（父親）同意，由其將原稿
          交指定代書抄寫成立合建契約書。
    　２、原告依合建契約書第三條承當起造人，履行合建，開工建造工程完成五樓
    　　　樓床，才由被告父親將印鑑證明書各登記所需資料，提供其交由代書李素
　　　　　貞依照Ａ棟基地原隔界採持分二分之一標的物現況產權，移轉登記歸給原
　　　　　告─互易準用買賣─完成，民法第三五一條、第三五六條一、二項、第三
          七三條、第三九八條等有關規定效力。原告於準備書狀謂有關其父與女婿
      　　「土地買責契約」與「大樓Ａ棟委託代建契約書」不就表明原告係承當起
　　　　　造人，且為履行合建契約書權利義務合約的投資人嗎？亦經原告準備書狀
　　　　　之中確認「雙方僅原就現況使用」等語明確，此十五年以上一貫連續行使
　　　　　權利之使用，和睦相安。原告得此投資合建增加財富，如願已償，應該安
　　　　　份才是。須知因使用目的不能分割，為民法第八百二十三條第一項但書明
　　　　　文規定，與最高法院五十台上字第九七○號判例所遵循。
　　　３、九二一地震台中市新興、香蕉等里係位在非斷層帶四級中震度地上，因原
　　　　　告投資合建為節自成本，獲取更大利潤而偷工減料，致一座鋼筋混凝土結
　　　　　構集合住宅成為獨一無二受災建物。造成原告蓋給被告Ｂ棟五層集合住宅
　　　　　除地下層外皆受拆除，而換給原告Ａ棟範圍土地卻歸與原告所有。致使被
　　　　　告房、地兩失！幸蒙政府救助受災戶，訂頒特別法─九二一震災重建暫行
　　　　　條例、九二一震災災後重建建築管理簡化規定─保護原有使用執照可重建
          權益效力，原有許可建築圖面依漾原地重建，保存建物產權登記不予消滅
          。
      ４、原先不能分割之合建契約，與震災後受特別法保護原有使用執照與原地產
          權恢復重建，原告不可違反此受特別法保護之災後重建基地而請求分割，
          亦不可違反民法第一百四十八條之規定，以不誠實信用方法請求分割來損
          害被告之利益及違背依特別法設置救災專職機構之行政院九二一震災災後
          重建推動委員會推動重建政策。尤有九二一震災重建暫行條例第四十六條
          第一項一款「因震災毀損經政府認定者，於震災發生時起至重建開始止，
          免徵房屋稅及地價稅規」規定之依據，為本筆一座五層連棟集合住宅使用
          目的不得分割共有物基地係專屬受災之保護所拘束。故此，原告引用民法
          第八百二十三條第一項前段請求分割共有物，更加違反該條例第一條「為
          有效、迅速推動災後重建、恢復家園」之立法目的，與第二條但書所規定
          之旨意。
　　　５、雙方（三人戶）已各領取政府震災救助金，並接受行政院九二一震災災後
　　　　　重建推動委員會以個案輔導推動災後重建而委任建築師謝碧榮申辨共同重
　　　　　建，經其先行向建管課報備並墊繳二十七萬九千元費用後，尚待製作圖件
　　　　　間，原告卻與之密串繪重建新圖侵占被告Ｂ棟界地，以致不合災後應依原
　　　　　有使用執照許可「原地」等要件，致災後重建申辦事件遭阻礙，雖經調解
　　　　　，原告仍堅拒改正，實造成被告莫大損害！茲本災後重建個案，仍在行政
　　　　　院九二一震災災後重建委員會登案（0000000000）推動中，並
　　　　　接執行長黃榮村暨全體同仁本年元旦來函慰示: 「住宅重建是我們現階段
　　　　　重點工作，仍待我們繼續努力與突破」，令人不勝感盼之至。
　　　６、按所繪共同重建之圖，二、三、四、五樓已依原有使用執照與許可建築圖
　　　　　面設計，只要將一樓地面、圖移正符合原有隔界原地，恢復東邊原有防火
　　　　　間隔與原有許可圖面相符即可。似此簡單，就能順利申辦災後重建，原告
　　　　　何以不為？冥頑背信、違約、違法、違抗政府推動災後重建家園政策！此
　　　　　外，竟於準備書狀附了分割圖面，變更訴之聲明，異想天開，將被告原有
　　　　　Ｂ棟基地搞廢為不合建築用地之畸零地，且將受他人無權佔用部分劃入畸
　　　　　零地範圍內？其明知災後重建是恢復五層樓，被告乙○○三、四、五層，
　　　　　甲○○有一、二樓，一旦分割，只能建三層，何從合併分配？原告竟謂「
　　　　　被告為兄弟，依分割結果可合併使用，不致造成畸零地」殊屬非是！
　　地下層是原告投資搭配地上層而專為規劃、設計、施工、換取被告Ａ棟土地的
　　　獨立區分建物，有原許可圖，使用執照在案證明。依據建築法第四條「本法所
　　　稱建築物，為定著於土地上或地面下具有頂蓋、樑柱或牆壁，供個人或公眾使
　　　用之構造物或雜項工作物」，又最高法院七十一年度台上字第一一九三號民事
　　　判決「地下層，其構造須挖土作成擋土牆、建造成本較之地上層有過而無不及
　　　，倘非專為規劃、投資、施工、闢建，不可能形成，依一般社會交易觀念，性
　　　質上當非不得獨立為區分所有之客體」。被告存在原地之地下層，既為獨立區
　　　分所有之客體，當不受原告訴請分割之影響，亦即原告不得對其分割、侵占或
　　　損害。原告於準備書狀謂「地上物既屬九二一地震所造成之危險房屋，則地上
　　　物與地下層應作同一看待，殊無再成為獨立建物之餘地」云云，矛盾，荒謬甚
　　　矣！
  三、證據：提出原有許可建築圖面影本一件、臺中市工務局（七三）中工建使字第
      三一七二號使用執照存根影本一件、合建工程圖一件、建築圖一件、合建契約
      書影本一件、謝碧榮建築師所繪重建圖一件、臺中市政府工務局八十九年七月
      三日中工建字第六六七八號函一件、聲請調解書一件、臺中市政府召開九二一
      震災災後重建爭議協調會會議通之一件、北區○○段三０一九至三０四五號之
      建物登記謄本、九二一震災災區建築管理簡化規定、行政院九二一震災災後重
      建推動委員會回覆單一件、台灣省畸零地使用規則第三條一般建築用地（表格
      第二項）影本一件、建造執照影本一件、謝碧榮建築師事務所八十九年八月十
      七日函影本一件為證，並聲請訊問證人李素貞。
　貳、被告甲○○部分：
　一、聲明：(一)原告之訴駁回。(二)訴訟費用由原告負擔。
　二、陳述：
    (一)系爭共有土地有因使用目的不能分割之情形:
      １、按民法第八百二十三條第一項雖明文: 各共有人得隨時請求分割共有物。
          惟同條第一項但書亦規定因物之使用目的不能分割者‧‧‧不在此限。按
          最高法院五十台上九七○號判例明示「民法第八百二十三條第一項所謂因
          物之使用目的不能分割，係指共有物繼續供他物之用，而為其物之利用所
          不可缺，或為一權利之行使所不可缺者而言」，本件原告請求分割共有物
          固符民法第八百二十三條第一項明文，惟因本件共有物有因物之使用目的
          不能分割之情形，故原告請求分割共有物即難謂有理。
 　 　２、詳言之，本件原被告共有情事，原起於二造共同以現金及土地出資合建公
          寓即集合住宅物使用收益，雙方並立有合建契約，並有分管協議；八十八
          年九月二十一日發生「九二一地震」，系爭土地建物發生全毀傾倒情事，
          有關九二一災害住宅重建，依行政院訂頒「九二一震災災區建築管理作業
          」法令其中明確規定：「住宅災後重建，依不超過使用執照原有許可之層
          棟戶數、各層面積、各層用途及建物高度於原地重建」，所謂「依不超過
          」及「原地重建」等語，係指使用執照原有許可之建築圖面建界原位絲毫
          不可變更偏移，且原地之地號應依原號之原狀，此為重建權利行使之前提
          。
      ３、若本院准原告分割共有物之請求，則共有物必因地號變更地形改變即不符
          「原地重建」之要件，進步言之，原共有物重建原可重建五層樓，因共有
          物分割之結果，原告及被告基地只能建三層樓。
　　　４、綜上所述，原告聲請分割共有物，不但損人不利己，更妨害被告重建權利
　　　　　之行使，依民法第八百二十三條第一項但書及最高法院前揭見解所示，原
　　　　　告請求分割共有物之權利應受到限制。
　　(二)系爭共有物有被第三人無權占有情形，原告於未解決第三人無權占有情形，逕
　　　為請求分割共有物，亦有未洽之處；蓋依原告請求分割共有物之方式，被告等
　　　共有部分係分得遭第三人無權占有之部分，對被告等並不公允。
　　(三)退步言之，原告請求分割共有物，依原告訴之聲明，請求被告乙○○及甲○○
　　　等維持共有關係，被告於此表示反對，理由如下：參最高法院六十九年台上字
　　　第一八三一號判例所示：分割共有物，以消滅共有關係為目的，法院裁判分割
　　　共有土地時，除因該土地內部份土地之使用目的不能分割︵如為道路︶或部份
　　　共有人仍願維持其共有關係，應就該部份土地不予分割或准該部份共有人成立
　　　新共有關係外，應將土地分配於各共有人單獨所有。依最高法院判例見解所示
　　　，原告尚無權要求被告甲○○及乙○○維持新共有關係，被告於此亦反對與同
　　　案被告乙○○維持新共有關係。被告二人要消滅共有關係，且就Ｂ部分由被告
　　　取得無意見。
　　(四)惟原物分割之結果被告各分得四分之一基地，必將因基地面積過小而無法建築
　　　利用，為求公允似僅有變賣共有物，按各共有人應有部分比例分配價金，此種
　　　分割方式。
    (五)引用被告乙○○前揭二、陳述(六)至之陳述。
三、證據：提出持分買賣契約書影本一份、公證契約書影本一份（包括買賣土地位置
          略圖）、其他共有人之同意書影本二份、臺中縣東勢地政事務所土地複丈
          成果圖一紙為證。
丙、本院依職權於九十年九月十九日會同臺中市中正地政事務所地政人員至現場勘驗
    測量現況及分割方案，並函請台中市中正地政事務所重新測繪土地複丈成果圖。
    理　　由
一、本件原告主張：坐落臺中市○區○○段第零零零肆地號、地目建、面積壹捌伍平
    方公尺之土地為，為兩造所共有，應有部分原告一人占二分之一，被告二人合占
    二分之一，該土地原有地上物，但九二一大地震將之震損，並已拆除完畢，雙方
    原僅就現況使用，未訂有任何分管契約或分割契約，且系爭共有土地係「九二一
    震災區建築管理作業」優惠建築之土地，因原告無能力亦不願意享受該優惠之條
    件，自可請求分割，且因附圖一所示Ａ部分上原有之地上物，係九二一大地震前
    原告所使用，Ｂ部分及Ｃ部分土地為被告所使用，基於使用之習慣，乃請求將Ａ
    部分分配給原告，Ｂ部分及Ｃ部分土地分配給被告，因被告不同意分割，爰訴請
    裁判分割共有物等語。被告二人則以：兩造共有之土地原有Ａ、Ｂ連棟集合住宅
    ，雖於九二一震災受損，但Ａ、Ｂ棟五層各有十三戶，總共二十六個建號，每戶
    各一張建物所有權狀，為此集合住宅使用目的，對於基地只好採共有持分，依民
    法第八三二條第一項後段「因使用目的不得分割」；本合建共有基地，係一座Ａ
    、Ｂ五層連棟二十六單位建號集合住宅樓房，為達成合法建築物之使用目的，於
    規劃、設計、訂約、製圖、許可、起造、領照一貫合建作業，原定有不得分割之
    特約；九二一災後住宅重建，行政院訂頒「九二一震災災區建築管理作業」為依
    據準繩，屬救災特別法規，有優先於一般相關法令之適用，系爭土地若予分割，
    則地號變更，失去原地號原狀，即不符合「原地建號」之要件，勢必喪失重建五
    層棟之種種救助優惠待遇，只能建三樓，造成被告重大權益損害，且原告分割共
    有物之請求，牴觸九二一震災住宅重建規定，況被告乙○○之產權在原建物Ｂ棟
    之三、四、五樓，將因原告聲請分割共有物，致喪失四樓、五樓重建權利之行使
    ，產權只剩第三樓，對被告乙○○權益損害重大，並不公允，故本案基地應維持
    共有持分，不得分割，原告訴請分割共有物嚴重損及被告權益，已構成權利濫用
    ；且原告因分配取得土地產權是採Ａ、Ｂ兩棟建物確定中間劃直線為分界的二分
    之一為真實，並無明白一半九二．五平方公尺面積之數據等語，資為抗辯。
二、經查系爭土地登記為兩造所共有，原告之應有部分為二分之一，被告乙○○及甲○○之應有部分各為四分之一，且系爭土地於七十二年間原有Ａ、Ｂ連棟集合住
    宅，原告有Ａ棟五層樓十三戶所有權（門牌號碼臺中市○○路○段八九巷五十號
    、同路三段五十之一號至五十之十二號），被告甲○○有Ｂ棟第一層及第二層所
    有權（門牌號碼臺中市○○路○段八九巷四八號、同路三段四八之一號至四八之
    三號）、被告乙○○有Ｂ棟第三層及第五層所有權（門牌號碼臺中市○○路○段
    八九巷四八之四號至四八之十二號），該Ａ、Ｂ二棟房屋，已因八十八年九二一
    地震震毀拆除，現僅餘地下室，且已經填平，現為空地等事實，業據原告提出系
    爭土地土地登記謄本一件、被告提出建物登記謄本二十六件在卷可稽，並經本院
    於九十年九月十九日至現場勘驗屬實，製有勘驗筆錄可據，復為兩造所不爭執，
    自堪信為真實。
三、按共有人得隨時請求分割共有物，但因物之使用目的不能分割，或契約訂有不分
    割之期限者，不在此限，且此項不分割之期限最長不得逾五年，逾五年者，縮短
    為五年，民法第八百二十三條定有明文。又所謂因物之使用目的不能分割者，係
    指共有物繼續供他物使用，而為該物之利用所不可缺，或為一權利之行使所不可
    缺者而言，例如界標、界牆、共有之契據、互有之共有物、區分所建築物之共有
    基地及共有之通路等，此乃因該等共有物一經分割將失其效用，而不能達使用之
    目的也。
四、被告雖提出七十二年五月十六日其父與訴外人陳清柱之合建契約書，主張依該合
    建契約書兩造有不得分割之特約，然觀諸該合建契約書之內容，並無被告所稱有
    不得分割之特約之約定條文，故被告抗辯兩造間有不得分割之特約云云，即屬無
    據。況兩造間縱有被告所稱不得分割之特約，依民法第八百二十三條第二項之規
    定，亦因本案自七十二年迄今已逾五年之故，而不得限制原告之分割請求權。
五、又「九二一震災重建暫行條例」係以有效、迅速推動災後重建工作，以重建城鄉
    、復興產業、恢復家園而制定，就災後重建固另定有優惠條件，然是否適用享受
    該條例與相關規定之優惠條件，當事人本有選擇之自由，就本案而言，原告係系
    爭土地之共有人及其上建物之所有權人，而與被告二人相同均屬地震之災民，就
    系爭土地得享有「九二一震災區建築管理作業」優惠建築之利益，然就該優惠建
    築之利益，原告既選擇不願享有該利益，自無強令其依上開規定為申請災後重建
    之理，況上開重建暫行條例之立法目的並非在限制他人合法行使權利，亦即非在
    限制土地之共有人合法行使其分割請求權，故該「九二一震災重建暫行條例」等
    相關規定，尚不得執為共有人不得請求分割之依據，亦與前揭所述民法第八百二
    十三條第一項但書所稱之「因物之使用目的不能分割」之內涵有異，是故被告抗
    辯系爭土地係因九二一震災災後重建家園特別使用目的之基地，而不得分割云云
    ，尚屬無據，而不足採。
六、再者，民法第一百四十八條第一項規定：「權利之行使，不得違反公共利益，或
    以損害他人為主要目的。」是為「禁止權利濫用」之原則，而權利之行使，是否
    以損害他人為主要目的，應就權利人因權利行使所能取得之利益，與他人及國家
    社會因其權利行使所受之損失，比較衡量以定之，倘其權利之行使，自己所得利
    益極少而他人及國家社會所受損失甚大，非不得視為以損害他人為主要目的（最
    高法院七十一年台上字第七三七號判例意旨參照）。然就一般而言，權利人行使
    權利，不免對義務人或他人造成不利益之結果，此乃不可避免之正常現象，不能
    遽指為權利濫用，必須權利人在主觀上有損害他人之意思並且以此為主要目的，
    始構成權利濫用，至權利人是否有此意思，則如前所述，應參酌權利人因權利行
    使所能取得之利益，與其權利之行使對他人及整個社會國家可能予以之損失，加
    以比較衡量之。經查，本件原告係系爭土地之共有人，應有部分為二分之一，且
    其上坐落之房屋已因地震震毀而拆除，目前僅剩地下室且已遭填平，則就系爭土
    地，原告依民法第八百二十三條第一項之規定行使共有物分割請求權，係合法行
    使法律所賦與之權利，且原告因共有物分割後，單得取得分割物之所有權，其得
    獨自本諸單獨所有權人之身分行使各項權利（即物之使用收益及處分等權利），
    而毋庸再受制於共有之規定與配合共有人行使各項權利，故原告因行使該分割請
    求權，其所獲取之個人利益甚為鉅大，而非僅係蠅頭小利，雖因此將導致其與被
    告喪失「九二一震災重建暫行條例」及「九二一震災區建築管理作業」優惠建築
    之利益（即從興建五層樓房變成僅能興建三層樓房），然此亦係為權利人之原告
    行使權利時，對被告所不可避免造成之不利益之結果，兩相權衡，尚難認原告行
    使該共有物分割請求權已構成權利濫用，本上所述，被告抗辯原告請求分割共有
    物之行為，已構成權利濫用云云，尚屬無據。
七、法院為裁判分割時，共有物之分配方法有原物分配及變價分配之方法，此觀諸民
    法第八百二十四條第二項之規定自明，且共有物分割之方法，須先就原物分配，
    於原物分配有困難時，則予變賣，以價金分配於各共有人（最高法院五十一年臺
    上字第二七一號判例意旨參照）；而所謂變價分配係變賣共有物，以價金分配於
    各共有人，然此通常行之於共有物性質上不能以原物分配或以原物分配有困難之
    情形，經查本件系爭土地面積有一八五平方公尺，西南方面臨十米計劃道路乙節
    ，已據本院於九十年九月十九日勘驗明確，又原告之應有部分有二分之一，被告
    二人之應有部分各為四分之一，分割後被告二人各可取得平均為四十六‧二五平
    方公尺之土地（為實際之面積則詳如後述），其分配並無困難，亦無分割後難為
    通常使用（此所稱之「通常使用」，並不限於建築房屋居住使用）之情形，故被
    告甲○○所抗辯，本件分割方法僅有變價分配一途云云，並不足採，亦即，本件
    應可採用原物分配之方法分割系爭土地。
八、另為原物分配時，原則上應按應有部分之比例分配之，而依卷附之臺中市○區○○段０００四地號土地登記謄本所載，本件原告之應有部分為二分之一，被告二
    人之應有部分各為四分之一，依法自當按該應有部分之比例以分割系爭土地。至
　　被告主張：縱然分割共有物，應該依原合建契約書第四、五條所定Ａ、Ｂ棟中間
　　直線為分割標準，且分割之位置不應依登記二分之一面積為準云云，則於法未合
    ，並不足取，蓋因該合建契約書係被告二人之父丙○○與案外人陳清柱所訂立，
    原告是否受其拘束，尚有疑問？且縱使原告應受該合建契約書之拘束，亦因該合
    建契約第四條係約定「本契約甲方（按即被告之父）分得編號Ｂ及地下室Ｂ２、
    Ｂ３、Ｂ４、Ｂ５等五戶，乙方（按即陳清柱）分得編號Ａ，及地下室Ａ２、Ａ
    ３、Ａ４、Ａ５等五戶房屋與基地（如執照平面圖），即由Ａ、Ｂ兩棟建物中間
    劃分直線之基空地使用權，但土地採持分二分之一，防火間隔屬共同使用權（機
    車停車用）。」，其等彼此間已明定「土地採持分二分之一」，並已辦妥物權登
    記，則原告之應有部分既為二分之一，其請求分割時，自應依該二分之一之比例
    分配土地，始為適法。至該合建契約第四條之約定，是否可認為是分管契約之約
    定，及原告取得系爭土地二分之一持分之原因係基於互易抑或買賣而來，依法均
    不影響於原告請求按應有部分之比例分割系爭土地之權利，實毋庸贅言。
九、依一般社會交易觀念，大樓之地下層性質上可獨立為區分所有之客體而得為交易
    之標的者，通常係因該大樓地下層客觀上有一定之經濟價值者為限，故大樓之地
    下層得獨立為區分所有之客體者，須該大樓有地上層存在時，該地下層始有經濟
    價值，故在大樓地上層倒塌拆除後，除非另有特殊經濟使用目的，一般而言，即
    應認該大樓之基地已成空地，並不因尚有地下室為拆除之故，而謂該處尚有房屋
    等建築物存在。就本件而言，系爭土地之五層樓建物既因地震震毀並拆除完畢，
    雖餘有地下室，然因已不具有經濟價值（此從被告二人已將該地下室填平為空地
    ，亦可認該地下室本身已不具何經濟價值），則系爭土地自應與空地同視，故於
    決定分割系爭土地之方法時，理當不受該地下室位置之影響，合先敘明之。
十、本件系爭土地西南方面臨十米計劃道路，其餘各面為建物，土地為空地，東北方
    角落（按係坐落在附圖一所示Ｃ部分之土地上，詳如附圖三）有被以磚牆占用放
    置冷氣及雜物，共一平方公尺等情，已據本院於九十年九月十九日勘驗明確，此
    有本院勘驗筆錄及臺中市中正地政事務所繪製現場圖可據（如附圖三），復為兩
    造所不爭執，自可信為真實。按定共有物之分割方法，固可由法院自由裁量，但
    亦須以其方法適當者為限。又法院裁判分割共有物，須斟酌各共有人之利害關係
    、使用情形、共有物之性質及價值，符合公平經濟原則，其分割方法始得謂適當
    。本件應讓兩造分割後之土地均能面鄰馬路，是為最大原則，本此原則，其妥適
    之分割方案，迨為如附圖一及附圖二所示等二分割方案，然就附圖二所示之分割
    方案，兩造土地面臨馬路之面寬雖然相同，惟因兩造於九十年十一月六日言詞辯
    論時，均明確表示反對該分割方案，且依該分割方案分割時，其結果將讓兩造之
    分割後之土地形成前大後小或前小後大之形狀，不利日後建築使用，故附圖二所
    示之分割方案應不足取。參酌兩造於言詞辯論時所表示之意思（即原告表示如被
    告有意見，願意取得Ｂ、Ｃ部分，由被告取得Ａ部分，被告則表示不願意）、系
    爭土地原先之使用現況、及日後能讓土地便於營建利用創造更高之經濟價值等情
    ，應認附圖一所示之分割方案為最佳之分割方案。
十一、又分割共有物之訴，核其性質，兩造本可互換地位，原告提起本件訴訟於法雖
      屬有據，然被告之應訴乃法律規定所不得不然，其所為抗辯自為伸張或防衛權
      利所必要，是以本件訴訟費用應由兩造依其應有部分之比例分擔始為公允。另
      本件兩造其餘之攻擊防禦方法，於本件判決結果不生影響，爰不一一論述，併
      此敘明。
十二、據上論結，本件原告之訴為有理由，依民事訴訟法第七十八條、第八十一條第
      二款、第八十五條第一項但書，判決如主文。
中　　　華　　　民　　　國　　九十一　　年　　　六　　　月　　　四 　　日
~B臺灣臺中地方法院民事第三庭
~B法　　　官　李悌愷
右為正本係照原本作成
如不服本判決，應於判決送達後二十日內，向本院提出上訴狀。
中　　　華　　　民　　　國　　九十一　　年　　　六　　　月　　　四 　　日
~B法院書記官
